ACORDAO-COMPLETO-2423049

ACÓRDÃO 8738/2020 ATA 28/2020 - PRIMEIRA CÂMARA

VISTOS, relatados e discutidos estes autos que tratam de ato de concessão de pensão militar emitido pelo Comando do Exército;
ACORDAM os Ministros do Tribunal de Contas da União, reunidos em Sessão da 1ª Câmara, nos termos dos arts. 71, inciso III, da Constituição Federal, 1º, inciso V, e 39, inciso II, da Lei 8.443/1992 e 260, §§ 1º e 5º, do RITCU e ante as razões expostas pelo Relator, em:
9.1. considerar ilegal e negar registro ao ato de concessão de pensão militar, cadastrado no e-Pessoal sob o número 2.175/2016 e instituído pelo Sr. Silvio Vieira de Resende (XXX.176.276-XX) ;
9.2. dispensar a devolução dos valores indevidamente recebidos até a data da ciência pelo Comando do Exército, do presente acórdão, com base no Enunciado 106 da Súmula da Jurisprudência do TCU;
9.3. determinar ao comando do Exército que:
9.3.1. faça cessar os pagamentos decorrentes dos atos impugnados, comunicando ao TCU, no prazo de 15 dias, as providências adotadas, nos termos do art. 262, caput, do Regimento Interno do TCU, do art. 8º, caput, da Resolução-TCU 206/2007 e do art. 19, caput, da Instrução Normativa-TCU 78/2018;
9.3.2. promova a desabilitação da Sra. Carolina Arvelos Resende da condição de beneficiária da pensão instituída por Silvio Vieira de Resende;
9.3.3. emita novo ato de pensão militar, livre da irregularidade apontada, submetendo-o ao TCU, no prazo de trinta dias, consoante os arts. 262, § 2º, do Regimento Interno do TCU e 19, § 3º, da Instrução Normativa TCU 78/2018;
9.3.4. informe à Sra. Carolina Arvelos Resende que, no caso de não provimento de recurso eventualmente interposto, deverão ser repostos os valores recebidos após a ciência deste acórdão pelo Comando do Exército;
9.3.5. comunique imediatamente à interessada Carolina Arvelos Resende o teor do presente acórdão, encaminhando ao TCU, no prazo de 30 dias, comprovante das respectivas datas de ciência, nos termos do art. 4º, § 3º, da Resolução-TCU 170/2004.

Ato de Pensão militar emitido pelo Comando do Exército. Apreciação para fins de registro.

Primeira Câmara

Comando do Exército.

3. Interessadas: Carolina Arvelos Resende (XXX.971.896-XX); Luiza Vieira de Resende (XXX.282.006-XX); Maria Aparecida Vieira de Resende (XXX.799.686-XX); Maria Madalena Vieira de Resende (XXX.150.466-XX); Rosina Maria Vieira de Resende Dutra (XXX.823.466-XX).

13.1. Ministros presentes: Walton Alencar Rodrigues (Presidente), Benjamin Zymler, Bruno Dantas e Vital do Rêgo (Relator).
13.2. Ministro-Substituto presente: Weder de Oliveira.

VITAL DO RÊGO

Adoto como relatório, com os devidos ajustes de forma, a instrução elaborada no âmbito da Secretaria de Fiscalização de Pessoal (peça 5) , com a qual se manifestou de acordo o corpo gerencial daquela unidade técnica especializada (peça 6) , a seguir transcrita:
INTRODUÇÃO
Trata-se de ata de pensão militar, submetido, para fins de registro, à apreciação do Tribunal de Contas da União (TCU) , de acordo com o art. 71, inciso III, da Constituição Federal.  O ato foi cadastrado e disponibilizado ao TCU por intermédio do Sistema e-Pessoal, na forma do art. 2º e 4º da Instrução Normativa TCU 78/2018.
EXAME TÉCNICO
Os procedimentos para exame, apreciação e registro de atos de pessoal encontram-se estabelecidos na Instrução Normativa TCU 78/2018 e na Resolução TCU 206/2007. Essas normas dispõem que os atos de pessoal disponibilizados por meio do e-Pessoal devem ser submetidos previamente a críticas automatizadas, com base em parâmetros predefinidos.
As críticas das informações cadastradas na etapa de coleta do ato foram elaboradas e validadas levando-se em conta as peculiaridades de cada ato. Os itens verificados nessa etapa são inerentes a dados cadastrais, fundamentos legais, mapa de tempo, ficha financeira, assim como eventuais ocorrências de acumulação. Trata-se de verificações abrangentes, minuciosas e precisas e sem a necessidade de ação humana e, portanto, menos suscetível a falhas. As críticas aplicadas estão discriminadas no sistema, no Menu e-Pessoal, opção "Crítica", que podem ser acessadas mediante concessão de perfil específico a servidores do TCU responsáveis pela análise.
Além das críticas automatizadas, há verificação humana adicional no caso de haver alertas do sistema ou informações não formatadas, como esclarecimentos do gestor ou do controle interno.  
As críticas também consideram os registros do Sistema Integrado de Administração de Recursos Humanos (Siape) . O Siape disponibiliza informações atualizadas sobre as parcelas que integram os proventos, diferentemente, portanto, do e-Pessoal, que informa as parcelas no momento do registro do ato. 
Essa confrontação com o Siape fornece uma visão atual e verdadeira da situação, o que permite descaracterizar irregularidades e inconsistências que, embora constantes do e-Pessoal, já foram corrigidas.
As verificações detectadas nos atos encontram-se discriminadas na aba de pendências de cada ato no sistema e-Pessoal, bem como nos espelhos dos atos contemplados por esta instrução.
Exame das Constatações
Esta unidade técnica verificou que a Srta. CAROLINA ARVELOS RESENDE, CPF XXX.971.896-XX, foi habilitada na condição "tipo de beneficiário" como neta do instituidor.
Para que a beneficiária supracitada possa figurar em tal condição é necessário que a mesma fosse órfã de pai e mãe, conforme inciso III do art. 7º da lei nº 3765/60 em sua redação original, dispositivo utilizado com fundamento legal para habilitação da interessada, segue transcrição:
DOS BENEFICIÁRIOS E SUA HABILITACÃO
        Art. 7º A pensão militar defere-se na seguinte ordem:        I - à viúva;
       II - aos filhos de qualquer condição, exclusive os maiores do sexo masculino, que não sejam
             interditos ou inválidos;
     III - aos netos, órfãos de pai e mãe, nas condições estipuladas para os filhos; ( grifo nosso) 
 Entretanto, verificou-se na base de dados desta Corte que a genitora da beneficiária, Sra. NIRIA LUCIA DE ARVELOS RESENDE, CPF XXX.767.466-XX, encontra-se viva, situação ocultada no formulário do E-Pessoal, documento que informa somente a filiação por parte de pai, Sr. ANDRE VIEIRA DE RESENDE, falecido em 24/02/1997, ocultando o nome e condição da mãe, sendo que esta conforme pesquisa desta Unidade Técnica é servidora do Tribunal de Justiça de Minas Gerais.
 Entende-se que a utilização do fundamento legal "Lei nº 3.765/60, art. 7º, inciso III (redação original) c/c art. 31, § 2º, da MP 2.215/2001 - Pensão militar de terceira ordem de prioridade para neto (a) menor estudante universitário (a) " para habilitação da Srta.  CAROLINA ARVELOS RESENDE não se enquadra na situação fatídica da beneficiária, uma vez que a mesma não é órfã de pai e mãe, somente de pai. Frente ao exposto, depreende-se que tal fato macula o ato, fazendo-se necessária sua apreciação pela ilegalidade por falta de amparo legal e, por conseguinte, devendo a beneficiária em questão ser desabilitada do rol das beneficiárias da pensão analisada. 
 É oportuno informar ainda que foi anexado um Termo de Guarda provisório ao processo, entretanto a beneficiária não foi habilitada na condição de menor sob guarda e sim de neta, situação que não tem amparo legal por não preencher os requisitos no caso concreto. Comunicando ainda que apesar da condição da beneficiária ser de pensionista temporária e que a data provável de término da concessão seria em 06/07/2017, a mesma ainda continua recebendo o benefício, peça 02, possivelmente por ser universitária.
 O ato em estudo deu entrada nesta corte a menos de 05 anos (04/10/2016) , logo não faz necessário o contraditório e a ampla defesa.  
 Em consulta realizada a finalidade detectar se há acumulações ilegais de benefícios previdenciários do presente ato, verificou-se  as Sra. ROSINA MARIA VIEIRA DE RESENDE DUTRA, CPF XXX.823.466-XX, recebe aposentadoria do INSS, mas tal acumulação está amparada nos termos do art. 29 da Lei 3.765/1960, com a redação dada pela Medida Provisória 2.215-10, de 31/08/2001, no qual que é permitida a acumulação: I - de uma pensão militar com os proventos de disponibilidade, reforma, vencimento ou aposentadoria; II - de uma pensão militar com a de outro regime, observado o disposto no art. 37, inciso XI, da Constituição Federal.
PROPOSTA DE ENCAMINHAMENTO
 Ante o exposto, com fundamento no art. 71, inciso III, da Constituição Federal, no art. 1º, inciso V, e art. 39, incisos I e II, da Lei 8.443/1992, no art. 260 do Regimento Interno do Tribunal de Contas da União, propõe-se considerar ILEGAL o ato em estudo, negando-lhe o registro e determinar ao Comando do Exército o que se segue: 
a) no prazo de 15 (quinze) dias, a contar da ciência desta Deliberação, abstenha-se de realizar pagamentos decorrentes do ato impugnado, sujeitando-se a autoridade administrativa omissa à responsabilidade solidária, nos termos do art. 262, caput, do Regimento Interno/TCU; 
b) dê ciência, no prazo de 15 (quinze) dias, a contar do recebimento da notificação deste Acórdão, à Srta. CAROLINA ARVELOS RESENDE, encaminhando a este Tribunal, no prazo de 30 (trinta dias) , comprovante da referida ciência; 
c) alerte a Srta. CAROLINA ARVELOS RESENDE que o efeito suspensivo proveniente da interposição de possíveis recursos perante o TCU não as exime da devolução dos valores percebidos indevidamente após a respectiva notificação, caso os recursos não sejam providos;
c) Desabilite a Srta. CAROLINA ARVELOS RESENDE da condição de beneficiária no ato de concessão em análise; 
d) esclarecer à unidade de origem, com supedâneo no art. 262, § 2º, do Regimento Interno, que a concessão considerada ilegal poderá prosperar mediante a emissão e o encaminhamento a este Tribunal de novo ato concessório, escoimado das irregularidades apontadas nestes autos. 
2.	O Ministério Público, representado nos autos pela Procuradora Dra. Cristina Machado da Costa e Silva, manifestou-se de acordo com a proposição da unidade técnica (peça 7) . 
É o Relatório.

não há.

Procuradora-Geral Cristina Machado da Costa e Silva.

PENSÃO MILITAR. BENEFÍCIO INSTITUÍDO EM FAVOR DE NETA. INOBSERVÂNCIA DO REQUISITO PREVISTO NA REDAÇÃO ORIGINAL DO ART. 7º, INCISO III, DA LEI 3.765/1960. ILEGALIDADE. NEGATIVA DE REGISTRO. DETERMINAÇÕES.

PENSÃO MILITAR (PMIL)

Secretaria de Fiscalização de Pessoal (Sefip).

Em análise, ato de concessão de pensão militar emitido pelo Comando do Exército e instituído pelo Sr. Silvio Vieira de Resende em favor das beneficiárias Carolina Arvelos Resende (neta) ; Luiza Vieira de Resende (filha) ; Maria Aparecida Vieira de Resende (filha) ; Maria Madalena Vieira de Resende (filha) ; Rosina Maria Vieira de Resende Dutra (filha) . 
A Sefip, na instrução de peça 5, propõe considerar ilegal a concessão de pensão militar em epígrafe em razão de a beneficiária Carolina Arvelos Resende, habilitada na condição de neta do instituidor, não reunir os requisitos legais previstos na redação original do art. 7º, inciso III da Lei 3.765/1960 para fazer jus à pensão.
O Ministério Público junto ao TCU, no parecer de peça 7, ratificou a proposta formulada pela Sefip.   
	-II-	
Registro minha concordância integral com os pareceres precedentes, razão pela qual adoto como minhas as conclusões formuladas pela Sefip e pelo MPTCU por seus próprios fundamentos, valendo-me, para tanto, da técnica da motivação per relationem, sem prejuízo de tecer os breves comentários a seguir.
Na linha do que sustentou a Sefip, destaco que a beneficiária Carolina Arvelos Resende, para ter direito à pensão instituída por seu avô, precisaria comprovar que é órfã de pai e de mãe, situação que não condiz com a realidade. Isso porque, nos termos da redação original do art. 7º, inciso III da Lei 3.765/1960 c/c o art. 31, § 2º, da MP 2.215/2001, para figurar como beneficiária na condição de neta, a referida beneficiária deveria se enquadrar no seguinte dispositivo legal: 
Art. 7º A pensão militar defere-se na seguinte ordem:
 (...) III - aos netos, órfãos de pai e mãe, nas condições estipuladas para os filhos;
Ocorre que a genitora da Sra. Carolina Arvelos, a Sra. Niria Lucia de Arvelos Resende (722.767.466-53) não é falecida e mora com a filha (beneficiária da pensão em análise) na cidade de São João Del Rei, em Minas Gerais. Além disso, conforme mencionou a unidade técnica, a mãe da beneficiária (Sra. Niria Lucia) ocupa o cargo de Gerente de Contadoria no TJMG em São João Del Rei, tendo plenas condições de prover o sustento da Sra. Carolina Arvelos. Diante de tais fatos, a Sra. Carolina Arvelos Resende não poderia figurar como beneficiária da pensão em epígrafe. Por tal razão, o ato de pensão militar instituído por Silvio Vieira de Resende não reúne condições para receber a chancela da legalidade.  
Destaco, por fim, que o ato de pensão militar em análise, foi disponibilizado ao TCU, respectivamente em 4/10/2016, portanto, há menos de 5 (cinco) anos, situação que à luz do entendimento firmado a partir da prolação do Acórdão 587/2011-TCU-Plenário, dispensa a oitiva dos beneficiários.
	Ante o exposto, VOTO para que seja adotada a minuta de acórdão que ora trago ao exame deste Colegiado.
TCU, Sala das Sessões Ministro Luciano Brandão Alves de Souza, em 18 de agosto de 2020.
Ministro VITAL DO RÊGO 
Relator